臺北高等行政法院判決
                                      99年度訴字第2078號
                                     100年3月8日辯論終結
原      告　禾山營造有限公司
代　表　人　林倍清（董事）
訴訟代理人　許哲嘉　律師
被      告　經濟部
代　表　人　施顏祥（部長）住同上
訴訟代理人　張家偉
            陳鶴潭
            楊健邦
上列當事人間水利法事件，原告不服行政院中華民國99年8 月20
日院臺訴字第0990101508號訴願決定，提起行政訴訟，本院判決
如下：
    主  文
原告之訴駁回。
訴訟費用由原告負擔。
　　事實及理由
一、事實概要：
    原告承攬被告所屬水利署第三河川局（以下簡稱第三河川局
    ）發包的「苗栗縣三義鄉○○○○○○ ○○段防災減災工程
    」（以下簡稱系爭工程），民國（下同）97年6 月27日簽訂
    工程契約，約定的開工日期為97年7 月6 日，約定的完工日
    期為98年1 月1 日，竣工日期為98年1 月19日。98年2 月9
    日，原告將原採挖自景山溪河川區域而經許可暫准放置於緊
    臨河川區域之苗栗縣三義鄉○○段580 號（以下簡稱580 號
    ）土地上之土石計約80立方公尺外運至第三人詹添源所有之
    苗栗縣三義鄉○○段694-1 號（以下簡稱694-1 號）土地，
    經第三河川局會同苗栗縣警察局於98年2 月9 日查獲。被告
    審查結果，認為原告未經許可，將原採挖自河川區域而經許
    可暫置580 號土地的土石運至694-1 號土地，違反水利法第
    78條之1 第3 款規定，應依同法第92條之2 第7 款規定裁處
    ，而於99年3 月18日以經授水字第 09920268080號處分書作
    成處罰鍰新臺幣（下同）100 萬元之處分（以下簡稱原處分
    ），並於99年3 月31日以經授水字第 09920203270號函將原
    處分中違反內容由「在河川區域內未經許可採取土石」更正
    為「在河川區域內未經許可採取土石（未依許可回填採取之
    土石並外運）；將違規地點由「苗栗縣三義鄉○○段580 附
    近地號景山溪之河川區域內」更正為「苗栗縣三義鄉○○段
    580 地號」。原告不服，提起訴願經決定駁回後，提起本件
    行政訴訟。
二、原告主張：
１、原告承攬第三河川局之系爭工程（（97年6 月27日簽約、97
    年7 月6 日開工、原訂98年1 月1 日竣工、延展至98年1 月
    11日完工），工程施工期間因該河段河道窄小，倘土石堆置
    河道恐妨礙水流，及為避免工程開挖土石遭大水流失等因素
    ，經第三河川局勘查後同意准原告將挖取土石暫置於工務所
    旁的580 號土地。嗣工程將峻之際（即97年底）上開土方尚
    有剩餘，經第三河川局工程主辦彭壽奇、協辦陳鶴潭於97年
    底左右分別指示原告工地主任劉文興及謝錦崧將剩餘土方處
    理掉以便驗收。原告遵其指示始於98年2 月9 日上午將剩餘
    土方外運至相距僅369 公尺遠之694-1 號土地。
２、被告雖表示工程完工後暫置土石已無使用必要，應移置河道
    內整理攤平等語，乃被告片面之詞，非兩造約定事項。蓋如
    被告所稱，豈非讓河道又陷入水流遭阻礙致生水患危險，有
    背常理。原告將土石從580 號土地外運至694-1 號土地的行
    為並非未經許可，原告並未違反工程契約及水利法的規定，
    為此請求傳訊證人即第三河川局主辦彭壽奇、原告品管主任
    劉文興、工地主任謝錦崧，以為證明。
３、退萬步言，縱認原告未經許可擅自將土石從580 號土地外運
    至694-1 號土地，因580 號土地非位於河川區域內，原告亦
    無未經許可在河川區域內採取或堆置土石行為，被告對原告
    的裁罰，確屬無據。
４、原告在檢方偵查中坦承經緩起訴，但收到原處分不服，才把
    經指示外運的過程講出來。本件原告從河川區域採取土石至
    580 號土地，是經許可而採取。將土石從580 號土地外運到
    694-1號土地，如果沒有經過許可，頂多只是如原告在地檢
    署承認的竊盜罪而已，與未經許可在河川區域內採取土石要
    件是不相當的。況土石外運有經被告同意，由常理判斷，69
    4-1 與580 號二筆土地相距只有3 、4 百公尺，如要竊盜應
    外運到更遠地方藏起來。
５、為此提起撤銷訴訟，聲明求為判決：
    1 訴願決定及原處分均撤銷。
    2 訴訟費用由被告負擔。
三、被告抗辯：
１、原告承攬第三河川局系爭工程，竟利用施工之便，先行採取
    工程位於景山溪河川區域內土石，運至緊鄰河川區域外之私
    有土地580 號土地上，原告代表人林倍清並雇用第三人徐天
    生、紀俊賢駕駛挖土機、大卡車等機具，未經許可將上開土
    石外運至第三人詹源添所有之694-1 號土地，經第三河川局
    人員會同苗栗縣警察局苗栗分局於98年2 月9 日查獲。原告
    代表人林倍清就所涉嫌竊盜刑責部分認罪，並由臺灣苗栗地
    方法院檢察署以98年度偵字第1695號為緩起訴處分。依該緩
    起訴處分認定挖載土石數量約80立方公尺，就原告違反水利
    法第78條之1 第3 款部分，由被告依水利法第92條之2 第7
    款及「經濟部辦理違反水利法案件裁罰要點」附表1 第7 、
    第1 目規定，對被告處以罰鍰100 萬元，因原處分有缺漏，
    再以99年3 月31日經授水字第09920203270 號函更正違規內
    容及違規地點。
２、系爭工程契約期間為97年7 月6 日至98年1 月1 日，並於98
    年1 月19日竣工，依契約第15條第2 項規定及施工補充說明
    書之一般施工規定第11點「……借土填方或篩取塊石使用時
    …不得外運供其他用途使用……」，廠商當知悉工程完工後
    剩餘土石應移置河道內整理攤平，不得外運供其他用途使用
    。原告竟於98年2 月9 日僱請工人將剩餘土石自580 號土地
    移至694-1 號土地。系爭工程既已竣工，剩餘土石依契約本
    應回填至河川區域內攤平，豈有外運至694-1 號土地之理，
    第三河川局人員縱有指示，當然係指應依契約整理於河道內
    攤平。況且，依緩起訴書內容所載原告代表人林倍清已於偵
    查中自白犯罪動機是為供村民使用該等土石，非原告所稱之
    暫置。
３、原告於系爭工程施工期間，以該河段河道窄小倘土石堆置河
    道恐妨礙水流，及為避免工程開挖土石遭大水流失等因素，
    經第三河川局人員勘查後准原告將河川區域內挖取之土石暫
    置於工務所毗鄰工區之龍門二號橋旁土地即580 號土地，以
    預備作為工程回填之用，此經載明於97年9 月26日監工日報
    ，可見原告自始明知土石係採自河川區域內並准予暫置580
    號土地，並應於回填施工完成後，將剩餘土石均運回河川區
    域內就地攤平，竟擅自外運至694-1 號土地，原告的行為自
    屬違反河川區域內採取或堆置土石應經許可始得為之規定，
    應依水利法相關規定裁處。本案土石雖自河川區域外的580
    號土地外運至694-1 號土地，惟該土石採自河川區域內。按
    河川區域內原有土石，除配合河川治理需要辦理疏濬工程後
    不必置放於河川區域內之土石，或依水利法相關規定所許可
    之採取土石，始容許運出河川區域外，其餘包括施工所衍生
    之土石，原則上不容許外運堆置，而係填築或攤平於施設堤
    防時開挖基礎所留之坑洞及堤防基腳上方及前方處，以穩定
    深槽流路，並保護堤腳安全。本河段屬沖刷河段，如將土石
    外運堆置，將造成堤腳因覆土不足而加速沖刷，危及堤防安
    全，原告未依許可規定之暫置地點，而外運至河川區域外之
    694-1 號土地，即屬未經許可於河川區域內採取土石。本件
    土石之堆置地點如有其他考量需變更，亦應經河川管理機關
    同意變更契約內容後始得為之，被告依法裁處，自無不當，
    原處分，並無違誤。
４、當時沒有指示原告將要土石外運到694-1 號土地。本件違章
    土石數量為80立方公尺，原經許可堆置在580 號土地的土石
    約200 立方公尺，原告運到一半就被查獲。
５、聲明求為判決：
    1 原告之訴駁回。
    2 訴訟費用由原告負擔。
四、本院的判斷：
１、為合理開發土石資源，維護自然環境，健全管理制度，防止
    不當土石採取造成相關災害，以達致國家永續發展目的，制
    定土石採取法，就土石採取以申請許可為原則。而為維護河
    川正常機能、河防安全，以及水道防護，水利法第78條之1
    第3 款規定：「河川區域內之下列行為應經許可：……採取
    或堆置土石。……」第92條之2 第7 款規定：「有下列情形
    之一者，處新臺幣一百萬元以上五百萬元以下罰鍰：……七
    、違反第七十八條之一第三款、第七十八條之三第二項第三
    款規定，未經許可採取或堆置土石者。……」
２、本件原告與第三河川局就系爭工程簽訂工程契約，約定97年
    7 月6 日開工，竣工日期為98年1 月間。98年2 月9 日原告
    將原採挖自景山溪河川區域而經許可暫准放置於緊臨河川區
    域之580 號土地上土石計約80立方公尺外運至694-1 號土地
    之事實，有工程契約書、監工日報表、第三河川局98年2 月
    9 日現場勘查紀錄、景山溪旁砂石實測圖、現場照片附卷可
    佐，並為兩造不爭執，此部分事實，應可認定。
３、至被告認為原告將原採挖自景山溪河川區域而經許可暫准放
    置於緊臨河川區域之580 號土地上土石外運，就是未經許可
    在河川區域內採取土石乙節，則為原告否認，並抗辯：580
    號土地上土石外運至694-1 號土地是依第三河川局的指示，
    而且580 號土地並非河川區域，與水利法第78條之1 第3 款
    要件不符等語。經查：
(1)、原告代表人林倍清因未經許可，將580 號土地上土石外運至
    694-1 號土地之事實，業據林倍清於臺灣苗栗地方法院檢察
    署檢察官98年偵字第1695、824 號偵查中坦白承認，此經本
    院調閱該偵查卷，有該刑案緩起訴處分附卷可稽，原告因被
    告對之裁罰的翻異前詞，難以令人相信。況縱如原告主張第
    三河川局指示原告要處理土方，然所謂的處理，絕非僅有逕
    將土石外運的單一方式，依原告與第三河川局簽訂的工程契
    約施工補充說明書第11點已明白約定「……借土填方或篩取
    塊石使用時……不得外運供其他用途使用……」，而被告對
    於施工期間為避免土方流失，准許原告將在河川區域挖採的
    土石暫置工務所旁等情，尚且詳載於監工日報表（見本院卷
    第43頁監工日報表），衡情難認被告曾具體指示原告將土石
    由580 號土地外運至694-1 號土地。原告主張因第三河川局
    指示而外運，顯不足取。
(2)、查土石採取法、水利法及河川管理辦法等規範內容，均未見
    對採取土石中「採取」行為加以定義。「採取」依字義是選
    擇取用，或開採取用，水利法中所稱「採取土石」應係指採
    河川區域內土石，有開採行為並據以支配使用，或依其行為
    或相關情事可認定其有據以支配使用的意圖。對採取土石管
    制的遵守，不因自己採取或承攬或受僱而有異，而採土石取
    之，開採、取用均為採取土石的一部行為，是承攬人縱因契
    約關係，經許可在河川區域內開採土石，若其對所開採的土
    石未經許可擅為契約目的外之支配使用，觀之水利法規範目
    的，當屬採取土石的管制範圍，即屬未經許可在河川區域內
    採取土石之行為。此時，因承攬人原始開採土石地點本在河
    川區域內，自不因開挖後至支配使用期間，土石暫准放置的
    地點是否為河川區域而有所區別。如上所述，本件原告於98
    年2 月9 日將原自河川區域採挖而經許可暫准放置緊臨河川
    區域之580 號土地上土石，未經許可而外運，則依前揭意旨
    ，原告的行為已然違反水利法第78條之1 第3 款規定，被告
    依水利法第92條之2第7款規定予以裁罰，洵然有據。
五、綜上，原處分認事用法並無違誤，訴願決定予以維持，亦無
    不合。原告起訴請求撤銷訴願決定及原處分，為無理由，應
    予駁回。
六、本案事證已明確，兩造其餘攻擊及防禦方法，均與本件判決
    結果不生影響，爰不一一論駁，併予敘明。
七、結論，本件原告之訴為無理由，依行政訴訟法第98條第1 項
    前段，判決如主文。
中　　華　　民　　國　　100　 年　　3　　 月　　29　　日
  　　　　　　　　臺北高等行政法院第一庭
                          　　審判長法  官  王立杰
                             　　　 法  官　楊得君
                            　 　　 法  官　蘇嫊娟
上為正本係照原本作成。
如不服本判決，應於送達後20日內，向本院提出上訴狀並表明上
訴理由，如於本判決宣示後送達前提起上訴者，應於判決送達後
20日內補提上訴理由書（須按他造人數附繕本）。
中　　華　　民　　國　　100　 年　　3　　 月　　29　　日
　　　　　　　　　　　　　 　　     書記官  陳清容